【裁判字號】    97,消債更,1068
【裁判日期】    980209
【裁判案由】    更生事件
【裁判全文】
臺灣臺南地方法院民事裁定          97年度消債更字第1068號
債  務  人  甲○○
代  理  人  黃雅萍律師
上列當事人因消費者債務清理事件聲請更生，本院裁定如下：
    主    文
更生聲請及保全處分延長之聲請均駁回。
聲請費用由債務人負擔。
    理    由
一、本件聲請意旨略以：
  1.債務人有不能清償債務之情事，且無擔保或無優先權之債務
    總額未逾新臺幣（下同）1,200 萬元，復未經法院裁定開始
    清算程序或宣告破產，前雖與債權金融機構成立債務協商，
    約定每月償還15,091元，然債務人尚有富邦銀行及兆豐銀行
    債權未納入協商，因此每月需另繳交個別協商金額8,500 元
    、3,500 元，總計還款金額高達27,091元。債務人目前收入
    僅21,300元，實不足以繳納每月依協商條件應清償之金額，
    亦無法維持最低基本生活。
  2.債務人之父楊振成，於97年3 月腦梗塞、高血壓心臟病及肺
    炎，入住奇美醫院治療，之後再至安養中心，期間看護費用
    及醫療支出需由子女平均分攤，導致經濟更加拮据。
  3.債務人婆婆方王秋梅為一多重障礙人士，經鑑定為極重度，
    債務人身為人媳自當每週排班照顧，收入因此亦有減少。
  4.債務人長子方博楷，現就讀長榮大學醫務管理系，債務人須
    負擔學費及生活費，負擔沉重。債務人實有不可歸責於己之
    事由，致無法履行協商義務。自民國97年3 月起，即無力再
    繳納協商金額。為此，依消費者債務清理條例提出本件更生
    之聲請等語。
二、按聲請更生或清算不合程式或不備其他要件者，法院應以裁
    定駁回之，但其情形可以補正者，法院應定期間先命補正，
    消費者債務清理條例第8條定有明文。次按債務人與金融機
    構協商成立者，不得聲請更生或清算，但因不可歸責於己之
    事由，致履行顯有重大困難者，不在此限；本條例施行前，
    債務人依金融主管機關協調成立之中華民國銀行公會會員辦
    理消費金融案件無擔保債務協商機制與金融機構成立之協商
    ，準用前項之規定，消費者債務清理條例第151條第5項、第
    6項亦分別有明文規定。衡諸債之關係，係以當事人間之信
    賴關係為基礎，為社會經濟組織之重要支柱，故當事人於以
    法律行為追求自己之利益之際，亦應顧及對方之利益，並考
    量債權債務在社會上之作用，本於誠實及信用之原則，行使
    債權及履行債務。是對於已陷入經濟上困境之消費者，若任
    其於惡性循環之債務窘境中生存，將衍生嚴重之社會問題，
    難以維持安定之社會經濟秩序，故為兼顧債權人、債務人雙
    方之利益，對陷於經濟上困境之消費者，乃允其於消費者債
    務清理條例施行後，得選擇以重建型之更生程序或清算型之
    清算程序清理其債務，藉以妥適調整債務人與債權人及其他
    利害關係人間之權利義務關係，保障債權人獲得公平受償，
    並謀求消費者經濟生活之重建復甦機會。惟對於已與金融機
    構協商成立，或於本條例施行前，已依金融主管機關協調成
    立之中華民國銀行公會會員辦理消費金融案件無擔保債務協
    商機制與金融機構成立協商之債務人，若非因不可歸責於己
    之事由，致履行顯有重大困難，僅係為圖謀減免債務，而不
    為債務之履行，自有違債權契約為誠信契約之本旨，故依消
    費者債務清理條例第151條第6項準用同條第5項前段之規定
    ，不得聲請更生或清算，始能避免肇致道德危險。
三、經查：
（一）債務人前於消費者債務清理條例施行前，依金融主管機關
      協調成立之中華民國銀行公會會員辦理消費金融案件無擔
      保債務協商機制與金融機構成立協商，雙方約定債務人自
      95年12月起每月應償還款項合計為15,091元，至全部清償
      為止，債務人履行至97年3 月即毀諾，業據債務人提出協
      議書、無擔保債務還款計劃及聯邦銀行電子商務繳款書為
      證，堪信為真實。因此債務人須具備協商成立後有不可歸
      責事由致履行協商義務顯有重大困難，聲請更生始為適法
      。
（二）債務人主張前曾與債權金融機構成立債務協商，約定每月
      償還15,091元，然債務人尚有富邦銀行及兆豐銀行債權未
      納入協商，因此每月需另繳交個別協商金額8,500 元、3,
      500 元，總計還款金額高達27,091元。債務人目前收入僅
      21,300元，實不足以繳納每月依協商條件應清償之金額，
      亦無法維持最低基本生活。再者債務人婆婆方王秋梅為一
      多重障礙人士，經鑑定為極重度，債務人身為人媳自當每
      週排班照顧，收入因此亦有減少。且債務人長子方博楷，
      現就讀長榮大學醫務管理系，債務人須負擔其學費及生活
      費，負擔沉重。為此應許其聲請更生等語，惟查：
    1.債務人主張目前於菜市場擺攤販賣女性內衣用品，月營業
      額為65,000元，扣除營業成本（進貨成本33,700元、攤位
      租金10,000元）後，月淨收入21,300元，並提供雅芳進貨
      明細表、進貨統一發票、攤位租金收據及相片為證。然查
      ：本院為明瞭其營業收入狀況，於97年9 月30日函文命債
      務人提供2 年內營業資料，債務人於97年10月8 日陳報營
      業收入時又表明每月淨收21,300元包括販賣漁獲收入每月
      15,000元及從事直銷獎金收入每月6,300 元，有債務人陳
      報狀及雅芳公司獎金明細各1 份在卷可稽。參上情，債務
      人何以前主張營業淨收入為販賣女性內衣用品，並提供證
      據以供佐證。後又主張淨收入包含販賣漁獲及直銷獎金收
      入，債務人前後主張不一致，致本院難以認定債務人是否
      有據實陳報營業收入情形。況債務人營收21,300元若扣除
      販賣漁獲所得15,000元及直銷獎金6,300元後（此獎金多
      為債務人招募之直銷參加人銷貨獎金分配予債務人之金額
      ，可知債務人本身實際直銷額並不高），其從事市場擺攤
      淨收入並無剩餘，債務人竟從事無利潤之營業，此有違常
      理，綜上債務人是否有據實陳報其實際收入情形，本院實
      有存疑。
    2.債務人主張每月另須負擔富邦銀行及兆豐銀行個別協商還
      款額8,500 元及3,500 元。然查：富邦銀行陳報95年中華
      民國銀行公會會員辦理消費金融案件無擔保債務協商機制
      ，於執行流程細則中明定，受理案件之範圍及條件僅限於
      94年12月15日前已消費部分，似為防止債務人於開始受理
      至截止辦理期間（至95年12月31日），先予大量貸款或消
      費，而後藉債務協商機制變相整合債務。債務人消費均為
      95年4 月後，且盡為非生活必要支出，故富邦銀行於債務
      協商時並未將該筆債權納入協商範圍，有富邦銀行陳報狀
      及消費款明細資料表各1 份在卷可稽。另兆豐銀行陳報債
      務人於94年時每月還款金額多有達最低還款金額，且因其
      還款金額皆以沖銷94年12月15日前所欠之款項，是以在評
      估是否納入協商當時，債務人積欠兆豐銀行債權金額為數
      不多且為正常繳款戶，然債務人於94年12月15日後消費金
      額突然劇增，經評估恐有道德風險疑慮，最終兆豐銀行債
      權未納入協商，僅與債務人個別協商，有兆豐銀行陳報狀
      1 份在卷可稽。參上情可知95年協商當時富邦銀行與兆豐
      銀行未將該行債權納入協商範圍，係因考量債務人有藉債
      務協商機制變相整合債務之疑慮，且債務人消費細目多為
      台灣雅芳及美嬅泰流行生活館消費支出，且有密集消費情
      形，是以95年協商時未納入協商之債權，係因債務人有密
      集消費行為所致，因此本院認定95年協商當時富邦銀行及
      兆豐銀行債權未納入協商原因非不可歸責於債務人。
    3.債務人主張婆婆方王秋梅為一多重障礙人士，經鑑定為極
      重度，債務人身為人媳自當每週排班照顧，收入因此亦有
      減少，然查：方王秋梅於90年時即已鑑定為多重障礙，有
      其身心障礙手冊影本1 紙在卷可稽，可知方王秋梅身體狀
      況係於95年協商前即已長期存在之事實，債務人主張因需
      照顧方王秋梅導致收入減少致無法履行協商義務，本院難
      以採認該項主張。
    4.債務人長子方博楷，現就讀長榮大學醫務管理系，債務人
      須負擔學費及生活費，負擔沉重。然查：民法第1117條：
      「受扶養權利者，以不能維持生活而無謀生能力者為限」
      ，方博楷已成年（民國77年8 月6 日生）既有謀生之能力
      ，應無受扶養之必要。縱因其個人生涯考量選擇繼續進修
      ，然其學費非不可申請助學貸款，且其平日亦可藉課餘時
      期兼職工作以維持基本生活開銷。因此債務人須負擔方博
      楷學費及生活費主張，本院不予採認。
    5.債務人主張97年3 月後尚須負擔父親楊振成醫療費用每月
      4,000 元，然查：本院既認定債務人無扶養其子方博楷之
      必要，則債務人應可將其子方博楷之學費及生活費支出部
      分移作楊振成之醫療費用，是以債務人該項主張本院亦不
      予採認。
    6.綜上，債務人收支情形經平衡後應與毀諾前並無明顯變化
      ，且債務人97年3 月前既可持續履行協商金額，自當有一
      定之收入來源（或還款來源），債務人於收支無重大變化
      下，若能節約省用，過較不寬裕之經濟生活，應當有能力
      持續履行協商金額。是以債務人主張因不可歸責於己之事
      由，致履行上開協商顯有重大困難云云，自不足採。
四、綜上所述，債務人於消費者債務清理條例施行前，既已與金
    融機構之債權人依金融主管機關協調成立之中華民國銀行公
    會會員辦理消費金融案件無擔保債務協商機制成立協商，且
    又無因不可歸責於己致履行顯有重大困難之事由，則其聲請
    更生，顯然違背消費者債務清理條例第151條第6條準用同條
    第5項前段之規定，且上開欠缺又屬無從補正，從而，依上
    開說明，應予駁回其更生之聲請，另保全處分延長之聲請，
    既因更生駁回，亦無延長之必要，爰裁定如主文。
中    華    民    國    98    年    2    月      9    日
              民事第三庭    法  官  黃莉莉
上為正本係照原本作成。
如不服本裁定，應於裁定送達後10日內，以書狀向本院提出抗告
，並繳納抗告費新臺幣1千元。
中    華    民    國    98    年    2    月     9     日
                            書記官  陳著振


司法院資訊處製作；財團法人民間司法改革基金會備份。
